臺灣臺中地方法院刑事判決　　　　　　　　　　　　　　九十年度自字第一三四號
　　自　訴　人　乙○○
　　被　　　告　甲○○
　　　　　　　　丙○○
右列被告等因偽造文書案件，經自訴人對被告甲○○提起自訴及對被告丙○○追加提
起自訴，本院判決如左：
    主  文
甲○○無罪。
追加自訴丙○○部分不受理。
    理  由
壹、無罪部分：
一、自訴意旨略以：被告甲○○為台中市廣西同鄉會第六屆理事長，而台中市廣西同
    鄉會之組織章程並無有原有會員應親自向該會辦理報到手續之規定，詎被告甲○
    ○竟制作該會民國九十一年二月八日提出行使寄給自訴人之中桂字第一三八號
函內虛偽記載：「請即依照本會組織章擬定於九十年二月底前親自來本會辦理報
    到手續，請查照。」又明知自訴人在台中市廣西同鄉會之會員權利義務存在業經
    最高法院八十九年度台上字第一三六二號、第一三六四號民事裁定確定，竟在台
    中市廣西同鄉會之會員名冊中故意未載自訴人之資料，並於九十年一月十八日以
    中桂字第一三六號函檢送名冊予台中市政府而提出行使，因認被告甲○○涉犯
    刑法第二百十六條、第二百十五條行使業務上文書登載不實罪嫌。
二、按犯罪事實應依證據認定之，無證據不得推定其犯罪事實；又不能證明被告犯罪
    者，應諭知無罪之判決，刑事訴訟法第一百五十四條、第三百零一條第一項分別
    定有明文；且認定不利於被告之事實，須依積極證據，苟積極證據不足為不利於
    被告事實之認定時，即應為有利於被告之認定，更不必有何有利之證據，亦有最
    高法院三十年上字第八一六號判例可資參照；次按刑法第二百十五之罪，以從事
    業務之人，明知為不實之事項，而登載於其業務上作成之文書，足以生損害於公
    眾或他人者，為其成立要件。該條文規範之旨趣在於從事業務之人從事於特定業
    務，因其所制作文書之真偽，攸關一般人民之權益，涉及社會公共之信用，故有
    據實記載於其業務上作成文書之義務；惟所謂「業務」，固係指公務以外之職業
    事務而言，亦即日常生活從事於公務員以外之職業所處理之事務，不論為全（專
    ）職或半（兼）職，主要事務或附隨事務，有給或無給，已否得法律之許可；然
    究應以反覆同種類之行為為目的之社會活動具有持續性者，始屬之。且既以明知
    為不實之事項而登載於其業務上作成之文書，為構成要件，如僅單純消極故意不
    予製作，並無積極為不實登載之行為，即難繩以該罪名。
三、本件自訴人認被告甲○○涉犯刑法第二百十六條、第二百十五條行使業務上文書
    登載不實罪嫌，無非以被告甲○○為台中市廣西同鄉會第六屆理事長，並提出該
    會組織章程、九十年二月八日中桂字第一三八號函及台中市政府九十年二月二
    日府社行字第一二八六五號函文各一件等資為論據。訊據被告甲○○則固坦承
    前揭自訴人所指中桂字第一三八號函及中桂字第一三六號函係其所製作者，
    惟否認行使業務登載不實犯行，並辯稱：自訴人所指並不實在，伊並未偽造文書
    ，且九十年二月四日召開年度會員大會，係經理、監事聯席會議之決議及各會員
    會籍意願調查回條通知參加，而自訴人前經第五屆會員大會決議開除會籍，且十
    年來未盡會員之義務，原有會員名冊已無其名，故未增列，並法院判決自訴人有
    會籍存在，亦未見自訴人向理事會提出，故未登載等語。經查：(一)被告確有於九
    十一年二月八日以台中市廣西同鄉會中桂字第一三八號函自訴人，內容記載：
    「請即依照本會組織章擬定於九十年二月底前親自來本會辦理報到手續，請查照
    。」等事實，為被告所自白不諱，且有該中桂字第一三八號函一件在卷可證，
    此部分事實固可認定；然依該函記載「請即依照本會組織章擬定於九十年二月底
    前親自來本會辦理報到手續。」一語，其意在對收受函件之相對人即自訴人為請
    其到會之通知，此由該函記載之內容即可得知，乃純屬發信人主觀之意思表示，
    於本質上應無真實與否之問題，自與刑法第二百十五條業務上文書登載不實罪之
    構成要件不該當。雖自訴人以依台中市廣西同鄉會之組織章程並沒有原有會員應
    親自向該會辦理報到手續之規定，而認被告甲○○有業務登載不實犯行；惟如前
    所述，該函既僅為發函人之主觀意思表示，無涉真實與否之問題，至於被告甲○
    ○是否確有依台中市廣西同鄉會之組織章程之規定而發本案之函文予自訴人，僅
    係自訴人於收該函文後，如未依函文之要求報到，是否發生一定之法律效果之問
    題而已，非謂此即為業務上登載不實，是被告甲○○此部分所為自與刑法第二百
    十六條、第二百十五條行使業務上文書登載不實罪之構成要件不該當。(二)又自訴
    人所指其在台中市廣西同鄉會之會員權利業經法院判決確定其有會員權利義務之
    存在，而被告甲○○在九十年一月十八日提出予台中市政府之會員名冊未載自訴
    人之資料等事實，固為被告甲○○所自承，並有台中市廣西同鄉會九十年一月十
    八日以中桂字第一三六號函一件及最高法院八十九年度台上字第一三六二號、
    第一三六四號民事裁定在卷可查；然於被告於台中市廣西同鄉會會員名冊上未填
    載自訴人之資料，僅係單純消極不予製作，與前揭刑法第二百十五條業務上文書
    登載不實罪須以明知為不實之事項，而有積極為不實登載於其業務上作成之文書
    之行為，為構成要件，亦不該當。(三)綜上所述，本案被告甲○○所為既均與刑法
    第二百十六條、第二百十五條行使業務上文書登載不實罪之構成要件不該當，即
    難以該罪相繩；此外，本院復查無其他積極之事證，足認被告甲○○確有自訴人
    所指之行使業務上文書登載不實犯行，為不能證明被告甲○○犯罪，應諭知無罪
    之判決。
貳、不受理部分：
一、追加自訴意旨略以：被告丙○○為台中市廣西同鄉會第六屆常務理事，為從事業
    務之人，詎其竟與被告甲○○（此部分事實已經自訴人另案提起自訴，本院九十
    年度自字第三一七號、九十年自更字第三０號））基於共同犯意之聯絡，明知該
    會之組織章程並無有原有會員應親自向該會辦理報到手續之規定，且自訴人之會
    籍已經臺灣高等法院臺中分院八十七年度上字第四五五號判決確認自訴人在台中
    市廣西同鄉會會員權利義務存在（即會籍存在），並非補繳積欠會費之確定判決
    ；詎被告甲○○竟在台中市廣西同鄉會於九十一年三月十七日提出行使寄給自訴
    人之台中郵局第二三０八號存證信函內虛偽記載：「本會於九十年二月八日以雙
    掛號郵寄台端（按指自訴人）收受之（九十）中桂字第一三八號函既承簽章收訖
    ，但通知台端應依章於九十年二月底前辦理會籍存在登記手續，迄未見到會辦理
    」及「玆限台端務於本（三）月二十五日前來會辦理前項會籍登記手續，並補繳
    積欠會費，以符規定，逾期不來辦理，即視同台端自動放棄該項會籍存在之權利
    」等不實事項；因認被告涉犯刑法第二百十六條、第二百十五條行使業務上文書
    登載不實罪嫌。
二、按追加自訴係就與已經自訴之案件無單一性不可分關係之相牽連犯罪（指刑事訴
    訟法第七條所列案件），在原自訴案件第一審辯論終結前，加提獨立之新訴，俾
    便及時與原自訴案件合併審判，以收訴訟經濟之效，此觀刑事訴訟法第三百四十
    三條準用同法第二百六十五條自明（最高法院八十七年度台上字第五四０號判例
    參照）；而得提起追加自訴者，依刑事訴訟法第二百六十五條規定，限於第一審
    辯論終結前，得就與本案相牽連之犯罪或本罪之誣告罪；所謂相牽連之犯罪依刑
    事訴訟法第七條規定係指(一)一人犯數罪者。(二)數人共犯一罪或數罪者。(三)數人同
    時在同一處所各別犯罪者。(四)犯與本罪有關係之藏匿人犯、湮滅證據、偽證、贓
    物各罪者。是追加自訴，如違反此項規定而追加自訴者，即屬不合法；復按起訴
    之程序違背規定者，應諭知不受理之判決，且於自訴程序亦準用之，刑事訴訟法
    第三百四十三條、第三百零三條第一款規定甚明。
三、本案自訴人於對被告甲○○起訴後，於九十年四月二十日具狀追加被告丙○○如
    追加自訴意旨所述之事實；經查，追加自訴被告丙○○之犯罪事實，係被告丙○
    ○與被告甲○○就台中市廣西同鄉會九十一年三月十七日台中郵局第二三０八號
    存證信函所載之事項，共同涉犯刑法第二百十六條、第二百十五條行使業務上文
    書登載不實罪；與自訴人前揭起訴所指被告甲○○係就台中市廣西同鄉會九十一
    年二月八日中桂字第一三八號函及該會會員名冊內容所載事項涉犯刑法第二百
    十六條、第二百十五條行使業務上文書登載不實罪，二者並非屬相牽連案件；雖
    自訴人以被告丙○○與被告甲○○係共犯為由提起追加自訴，然查自訴人所指被
    告甲○○共犯部分之事實，業經其另案向本院提起自訴（本院九十年度自字第三
    一七號、九十年度自更字第三０號），有自訴狀影本附卷可查，而被告甲○○部
    分之事實，既未在本案提起自訴，與自訴人所追加自訴被告丙○○部分之事實，
    自非屬相牽連案件，其理甚明。從而，依前揭法律規定，自訴人對被告丙○○提
    起追加自訴，即屬不合法，而為起訴之程序違背規定，自應諭知不受理之判決。
據上論斷，應依刑事訴訟法第三百四十三條、第第三百零一條第一項、第三百零三條
第一款，判決如主文。
中      華      民      國      九十一      年      四      月    八    日
                        臺灣臺中地方法院刑事第一庭
                                        法  官  林  源  森
右正本證明與原本無異
如不服本判決，應於收受本判決後十日內向本院提出上訴書狀，其未敘述上訴理由者
，並得於提起上訴後十日內向本院補提理由書狀（均須按他造當事人之人數附繕本）                                        書記官
「切勿逕送上級法院」
                                        書記官
中      華      民      國      九十一      年      四    月      九    日
